【裁判字號】    95,訴,517
【裁判日期】    950512
【裁判案由】    殺人未遂
【裁判全文】
臺灣臺中地方法院刑事判決               95年度訴字第517號
公  訴  人  臺灣臺中地方法院檢察署檢察官
被      告  丙○○
                    國民
                      旁房屋
指定辯護人  本院公設辯護人戊○○
上列被告因殺人未遂案件，經檢察官提起公訴（九十五年度偵字
第一一一八號），本院判決如左：
    主  文
丙○○殺人未遂，處有期徒刑貳年捌月。
扣案之水果刀壹把沒收。
    事  實
一、丙○○與甲○○係堂兄弟，復毗鄰而居（甲○○住所為臺中
    縣梧棲鎮○○路○段五五九巷一五五之一號；丙○○則居於
    其旁無門牌之房屋），惟雙方因先前土地、建屋及甲○○飼
    養狼犬之糾紛，致生嫌隙，平日互不往來。於民國九十五年
    一月八日晚上六時許，丙○○自外返家時，因甲○○所飼養
    之狼犬對丙○○狂吠不止，甲○○以為丙○○又在逗弄狼犬
    ，而出外查看，丙○○乃自其家中客廳抽屜內，拿出其所有
    之水果刀一把（非槍砲彈藥刀械管制條例所列管之刀械），
    並站在家門口，對甲○○說：有種你就進來看看。甲○○因
    而心生不悅，乃手持長約六十公分塑膠管，至丙○○家中，
    質問丙○○為何毆打其所飼養之狼犬，丙○○乃答以：因該
    狼犬對伊吠叫而不高興等語，雙方因而起口角爭執，甲○○
    並持手中之塑膠管作勢要毆打丙○○，丙○○憤而萌生殺人
    之犯意，以水果刀刺向甲○○，甲○○乃以手中之塑膠管抵
    擋，惟其左小指仍被丙○○所持之水果刀劃過。此時，適甲○○之母親王陳宮雲聽聞甲○○及丙○○吵架之聲音，乃前
    來丙○○家中查看，見狀乃拖住甲○○左手，欲將甲○○拉
    回家，甲○○因而轉頭看王陳宮雲，丙○○見有機可趁，且
    亦明知頸部乃大動脈分布之所在，為人體之要害，持刀朝人
    之頸部猛力揮砍，將足以導致人死亡之結果，惟仍以手中之
    水果刀，由上往下砍向甲○○後頸部，並呼喝：「給你死！
    」，甲○○因而受有頸後撕裂傷（深二公分）及左小指撕裂
    傷（長一點五公分）之傷害，且當場頸部受傷位置血流如注
    。待甲○○甫走出丙○○家門，立時昏厥倒臥在地。嗣甲○○之家人緊急通知救護車，並報警處理，待警員趕至現場，
    乃將丙○○逮捕，並扣得其所有之水果刀一把。而甲○○經
    救護車緊急送醫，急救得宜，始倖免於難。
二、案經臺中縣警察局清水分局報告臺灣臺中地方法院檢察署檢
    察官偵查起訴。
    理  由
一、訊據被告丙○○固坦認有於上揭時間、地點，與被害人即證
    人甲○○因證人甲○○所飼養之狼犬吠叫之事，發生口角爭
    執，嗣並持水果刀砍向證人甲○○，致證人甲○○受有頸後
    撕裂傷及左小指撕裂傷之傷害等情，惟矢口否認有何殺人未
    遂犯行，辯稱：伊僅有傷害之犯意，並無殺害證人甲○○之
    故意云云。經查：
  (一)上揭犯罪事實，除被告上開供述外，復據證人甲○○迭於警
    詢、偵查及本院審理時證述：伊所飼養之狼犬常對被告吠叫
    ，被告亦常毆打伊之狼犬，在九十五年一月八日晚上六時二
    十分許，被告可能去逗弄伊所飼養的狼犬，伊即出來查看，
    就看見被告站在自己住家門口，手上拿著刀子，對伊說有種
    就進來看，伊即在家門口拿起伊弟弟作水電用四分的，長約
    六十公分之薄塑膠管過去，伊進到被告家後，就與被告發生
    口角，伊拿手上之塑膠管嚇被告，但未打到被告，被告就拿
    刀子要砍伊，伊先用塑膠管抵擋被告手上之刀，因此左手才
    受傷，後來伊母親即證人王陳宮雲來勸架，拉伊左手，要將
    伊拉出去，伊乃轉頭朝左後方看證人王陳宮雲，被告就拿水
    果刀，從伊脖子後面砍下去，被告砍完後，將刀子拔出來，
    伊走到門口，就昏倒了等語（見臺中縣警察局清水分局刑案
    偵查卷宗＜以下簡稱「警卷」＞第七至一一頁、臺灣臺中地
    方法院檢察署九十五年度偵字第一一一八號偵查卷宗＜以下
    簡稱「偵卷」＞第二七頁、本院卷第八一至八七頁）、證人
    王陳宮雲於偵查中證述：伊當時聽到被告與證人甲○○對罵
    的聲音，就趕快到被告家裡，當時被告、證人甲○○、被告
    之配偶即證人丁○○、被告之女兒即證人乙○○均在被告家
    裡客廳，伊看到被告及證人甲○○已摟在一起，被告手上拿
    著一個東西，藏在背後，伊未看見是何物，伊看了很害怕，
    就站在證人甲○○之左手邊，並拖住證人甲○○的左手，要
    證人甲○○離開被告家，結果證人甲○○轉頭看伊，被告即
    拿出一支不是很長的刀子，從證人甲○○的右邊脖子砍下去
    ，砍了一刀，證人甲○○的手也有受傷，那是被告拿刀子劃
    證人甲○○時留下的，後來證人甲○○自行走到外面，剛跨
    過門口，就倒在地上，伊家人趕快叫救護車，將證人甲○○
    送醫等語（見偵卷第三四頁）、證人丁○○於偵查中陳稱：
    案發當時伊在客廳看電視，證人王仁中拿一支塑膠管到伊家
    裡，作勢要打被告，但未打到，後來被告與證人甲○○拉扯
    時，證人甲○○手上之塑膠管就掉到地上了，伊有過去推被
    告，叫被告走開，當時證人甲○○脖子已經流血了等語（見
    偵卷第三四、三六頁）、證人乙○○於偵查及本院審理時均
    證述：九十五年一月八日當天晚上六時許，被告要出去牽機
    車進來，證人甲○○家裡飼養的狼犬狗在吠，證人甲○○以
    為被告在打那隻狗，就拿塑膠管衝進來，當時伊在客廳看電
    視，證人甲○○拿一支塑膠管到伊家裡，與被告均有互相用
    言語挑釁，被告手上已經拿一把刀了，後來證人王陳宮雲進
    來，在拉證人甲○○之同時，被告也拉住證人甲○○衣服，
    拿刀砍證人甲○○之脖子，同時嘴裡說要讓證人甲○○死，
    被告只砍了一刀，後來證人甲○○就與證人王陳宮雲一起出
    去，證人丁○○是在證人甲○○脖子被砍一刀後，才過去推
    被告，後來救護車是證人甲○○家人叫的等語（見偵卷第三
    四、三六頁、本院卷第八八至九四頁）均甚詳細，且有現場
    圖、被告酒精測試值、童綜合醫院出具之診斷書各一份及現
    場照片七張附卷可稽（見警卷第一三至一六、一八、二五、
    二六），亦有被告所有之水果刀一支扣案可資佐憑。
  (二)又按殺人與傷害人致死之區別，應以有無殺意為斷，其受傷
    之多寡，及是否為致命部位，有時雖可藉為認定有無殺意之
    心證，究不能據為絕對標準，最高法院著有十八年上字第一
    三○九號判例可資參照。又刑法關於犯罪之故意，係採希望
    主義。直接故意，須行為人對於構成犯罪之事實具備明知及
    有意使其發生之兩個要件；間接故意，須行為人對於構成犯
    罪之事實預見其發生，且其發生不違背行為人本意始能成立
    。而行為人有無犯罪之故意，乃個人內在之心理狀態，惟有
    從行為人之外在表徵及其行為時之客觀情況，依經驗法則審
    慎判斷，方能發現真實（最高法院八十八年度臺上字第一四
    二一號判決意旨參照）。查證人甲○○所受傷勢中，左小指
    撕裂傷（長一點五公分）部分，係因證人甲○○持塑膠管抵
    擋被告所持之水果刀，而遭被告劃傷等情，業如前證人甲○○所述。此處傷勢固然輕微，惟證人甲○○所受頸後撕裂傷
    ，長度約五至十公分，且深達肌肉層約二公分等情，有童綜
    合醫院九十五年三月三十日（九五）童一字第三六三號函一
    份及所附證人甲○○受傷照片二張、同年四月六日（九五）
    童醫字第三九七號函及病歷各一份在卷可稽（見本院卷第五
    ○至五二、六四至七七頁），足見證人甲○○後頸部之傷勢
    ，並非僅為淺表之撕裂傷。另被告係趁證人甲○○被證人王
    陳宮雲拉住左手，而轉頭面向證人王陳宮雲之際，出其不意
    地朝證人甲○○後頸部下手，致使證人甲○○在不知防禦之
    情形下，即遭報告砍傷；復佐以被告身高僅有一五八公分，
    而證人甲○○則有一百八十公分等情，分據被告及證人甲○○陳明在卷（見本院卷第八七、九六頁），是在被告與證人
    甲○○身高差距超過二十公分之情形下，被告要以手上之水
    果刀砍傷證人甲○○之頸部，即須將水果刀高舉約至自己頭
    頂之位置；且被告在以水果刀砍向證人甲○○頸部時，復以
    左手拉住證人甲○○之衣領等情，亦據證人乙○○證述在卷
    ，已如前述，是由證人甲○○受傷之位置、被告與證人甲○○身高之差異及被告拉住證人甲○○衣領之動作，顯見證人
    甲○○後頸部之傷勢，應係被告以水果刀刻意朝證人甲○○
    頸部砍去所致，而非持刀時不小心劃到，應無疑義。而扣案
    之水果刀係金屬製之刀器，質地極為堅硬，且相當鋒利，客
    觀上足以危害他人生命之安全；又人體之頸部，神經血管分
    布交錯密集，屬於人體神經中樞的重要部位，亦是腦血循環
    的必由之路，因此若頸部動脈出血，極易因失血過多而造成
    死亡之結果，此乃為眾所週知之常識，且被告於偵查中亦供
    承知道人的脖子係極脆弱之處等語（見偵卷第九頁），惟仍
    趁證人甲○○不知防備之際，驟然持刀砍向證人甲○○之後
    頸部，且造成之傷勢深達二公分，足見被告用力之猛烈，復
    參以被告於持刀砍向證人甲○○頸部之際，仍呼嚇「給你死
    ！」等語，均堪認被告確有殺害證人甲○○之故意無訛，被
    告辯稱並無殺人之犯意云云，不足採信。
  (三)至證人乙○○雖於本院審理時證述：被告當時已酒醉云云（
    見本院卷第九一頁），且被告於案發後之同日晚上七時十五
    分許，經警測得其呼氣酒精濃度為一點二九ＭＧ／Ｌ等情，
    有酒精測試值一份存卷可查（見偵卷第二五頁）。惟按刑法
    上之心神喪失與精神耗弱，應依行為時精神障礙程度之強弱
    而定，如行為時之精神，對於外界事務全然缺乏知覺理會及
    判斷作用，而無自由決定意思之能力者，為心神喪失，如此
    項能力並非完全喪失，僅較普通人之平均程度顯然減退者，
    則為精神耗弱，最高法院著有二十六年渝上字第二三七號判
    例意旨參照。經查，被告於歷次警詢、偵查、本院準備程序
    及審理時，就案發經過所為供述，均甚詳細，且與相關證人
    所述大致相符，足見被告於事發當時，意識仍然十分清晰，
    並未因飲酒導致其對於外界事務全然缺乏知覺理會及判斷作
    用，而無自由決定意思之能力，也無較普通人之平均程度顯
    然減退，是其當時自未達於心神喪失或精神耗弱之程度，應
    堪認定。
  (四)綜上所述，被告辯稱無殺人犯意云云，顯係臨訟卸責之詞，
    不可採信。本件事證明確，被告殺人未遂犯行堪以認定，應
    予依法論科。
二、核被告所為，係犯刑法第二百七十一條第二項、第一項之殺
    人未遂罪。又按刑法上所謂中止未遂，係指行為人已著手於
    犯罪之實行，因自己之意思而中止進行；或雖已實行，而以
    己意防止其結果之發生，因之未發生犯罪之結果而言。是行
    為人若已著手於犯罪之實施，且其行為已有發生結果之危險
    ，而於結果尚未發生前，縱因己意而消極中止其犯行，然未
    積極採取防果行為，而係因其他防果原因之發生，致未發生
    結果者，仍屬因外力介入，致犯罪未遂之普通未遂即障礙未
    遂，而與中止未遂有間（最高法院九十一年度臺上字第四八
    八九號判決意旨參照）。查被告以殺人之故意，持水果刀朝
    證人甲○○頸部劃去，雖即作罷而未繼續砍殺證人甲○○，
    惟證人甲○○後頸部之傷勢，已血流如注，且證人甲○○於
    行至被告家門口，即昏厥在地等情，業據證人甲○○及王陳
    宮雲證述如前，且有被告住處門外地上尚有證人甲○○留下
    之斑斑血跡之照片可證（見警卷第一九頁）；惟被告此時卻
    逕自坐在客廳乙節，業據證人乙○○於本院審理時證述屬實
    （見本院卷第九一頁）。被告既已著手於殺人犯罪之實施，
    且其行為已有發生證人甲○○死亡結果之危險，是其事後雖
    已消極停止其殺人行為，但並無積極採取防果行為，將證人
    甲○○送醫急救，而證人甲○○係因家人及時送醫急救，始
    倖免於難，因此揆諸前揭說明，被告之行為僅該當於障礙未
    遂而非中止未遂，應依刑法第二十六條前段之規定減輕其刑
    。次查，本案起因於證人甲○○懷疑被告逗弄其所飼養之狼
    犬之細故，而持塑膠管至被告家中找被告理論，惟被告因酒
    後思慮未週，一時氣憤，竟持刀行兇，致罹重典，然觀被告
    行為之情狀，證人甲○○遭砍之部位，衡諸當時情況，其犯
    罪情節客觀上尚非不足以憫恕，認對被告宣告法定最低刑度
    ，猶嫌過重，爰依刑法第五十九條酌減其刑。爰審酌被告因
    細故與證人甲○○發生口角爭執，即訴諸暴力解決，甚值非
    難，惟念證人甲○○所受傷勢並非重大，且被告業與證人甲○○達成和解，證人甲○○並迭表示念在親屬情份，不願追
    究被告之犯行，被告犯罪後，復大致坦承犯行，應有認錯悔
    過之意，態度尚佳等一切情狀，量處如主文所示之刑，以示
    懲儆。扣案之水果刀一支，為被告所有，且為犯本案所使用
    之物，業據被告陳明在卷，爰依法宣告沒收。
據上論斷，應依刑事訴訟法第二百九十九條第一項前段，刑法第
二百七十一條第二項、第一項、第二十六條前段、第五十九條、
第三十八條第一項第二款，判決如主文。
中    華    民    國    95    年    5     月    12    日
                  刑事第三庭審判長法  官  張  靜  琪
                                  法  官  賴  妙  雲
                                  法  官  郭  妙  俐
右正本證明與原本無異。
如不服本判決，應於送達後十日內向本院提出上訴狀 （須附繕本
） ，上訴於台灣高等法院台中分院。
                                          書記官
中    華    民    國    95    年    5     月    12    日
附錄論罪科刑法條
刑法第二百七十一條
殺人者，處死刑、無期徒刑或十年以上有徒刑。
前項之未遂犯罰之。
預備犯第一項之罪者，處二年以下有期徒刑。


司法院資訊處製作；財團法人民間司法改革基金會備份。
